臺北高等行政法院判決
                                       99年度簡字第575號
原      告　廖高快
被      告　新北市政府
代　表　人　朱立倫(市長)
上列當事人間老人福利法事件，原告不服內政部中華民國99年6
月23日台內訴字第0990066112號訴願決定，提起行政訴訟，本院
判決如下：
    主  文
原告之訴駁回。
訴訟費用由原告負擔。
　　事實及理由
一、程序事項：
  (一)本件被告代表人原為周錫瑋，嗣改為朱立倫，並由其具狀聲
    明承受訴訟，核無不合，應予准許。
  (二)本件係被告以原告不符合中低收入老人生活津貼申領資格，
    否准原告民國（下同）99年度中低收入老人生活津貼之申請
    ，屬關於公法上財產關係之訴訟而涉訟。若原告符合其所主
    張中低收入老人生活津貼之請領資格，而可享領中低收入老
    人生活津貼每月新臺幣（下同）6,000元，其99年1月至99年
    12月止之補助共計72,000元。準此，本件兩造涉訟之標的金
    額即為72,000元，其金額係在40萬元以下，依行政訴訟法第
    229 條第1 項第3 款規定，應適用簡易程序，本院並依同法
    第233 條第1 項規定，爰不經言詞辯論，逕行裁判。
二、事實概要：
    原告於99年1 月26日向臺北縣土城市公所申請99年度中低收
    入老人生活津貼，經該公所初審後報請被告核定，案經被告
    審核，依原告全戶推算當年度存款本金及投資金額業已超過
    中低收入老人生活津貼發給辦法( 下稱系爭津貼發給辦法)
    所定之審查標準，被告爰以99年2 月1 日北府社老字第0990
    094282號函復臺北縣土城市公所略以：原告因全家動產（含
    存款本金、投資、有價證券）超過規定，不符中低收入老人
    生活津貼申領資格。臺北縣土城市公所旋將之以99年2 月5
    日北縣土社字第0990004926號函轉知原告。原告不服，經提
    起訴願遭駁回，遂提起本件行政訴訟。
三、本件原告主張：
  (一)按民法第1114條、第1115條及第1122條規定，原告自76年10
    月以來一直未與次媳連阿勉同住，且於98年12月18日將戶籍
    遷入臺北縣土城市與女兒共同生活，故在法律上不是血親的
    媳婦，也沒有共同生活，不能算是家人，何況次媳從未扶養
    過原告。再者，民法第1115條扶養義務人之順序，媳婦是第
    7順位，除非前6順位都已過世或沒有扶養能力，媳婦才能遞
    補，原告於98年12月17日經法院協調次子廖進輝每月給付7,
    000元生活費，其既有第1順位之直系血親卑親屬扶養，次媳
    連阿勉在法律上可不必扶養原告，則原告次媳有無財產與原
    告無關，不能將原告次媳之財產列入原告的家庭所得。
  (二)被告社會局及內政部社會司一致認為媳婦必須養婆婆，其與
    現行民法不符，而國家法律要有一致性，否則人民將無所適
    從。系爭津貼發給辦法並未經立法院三讀通過，亦未舉辦公
    聽會，此行政法規只是在立法院備案，因此系爭津貼發給辦
    法沒有法律地位，只是行政命令。而民法是國家法律，法律
    為所有國家意志行為中最強的一種，具有優位性，行政法規
    、行政行為不得與其牴觸，若有矛盾之情形，當以法律作為
    依據及考量，否則即為干預人民權利。系爭津貼發給辦法將
    不居住一起的媳婦財產列入家人財產所得就是行政法規干預
    人民權利。
  (三)系爭津貼發給辦法由內政部制訂頒佈實施，其母法為老人福
    利法。老人福利法第14條第2項、第22條第1項及第30條所稱
    法定扶養義務人，指依民法所定順序定其履行義務人，既然
    母法有關扶養義務之順序關係是依民法而來，其子法津貼發
    給辦法也應如是比照民法，故不能將媳婦的財產計入家庭所
    得，而內政部訂定未同住的媳婦需扶養婆婆是背離民法，違
    背母法的。
  (四)又按行政程序法第150條、老人福利法第1條規定，當初立法
    院在制定老人福利法時，已不再將社會福利視為慈善行為，
    而是社會風險之共同分擔與身為公民之基本權利。其立法旨
    意為照顧弱勢老人，原告已97歲高齡，領有重度殘障手冊，
    又無財產，應是國家優先照顧的對象，不能因內政部的違法
    、被告的怠惰而阻礙原告法律上的權利，可見中低收入老人
    生活津貼發給辦法之嚴苛、不合理且已逾越母法之立法精神
    。
  (五)系爭津貼發給辦法由內政部頒佈實施，原告不服提起訴願時
    ，內政部訴願審議委員會理應利益迴避自己內部員工，而應
    邀請外界賢達、公正人士參與審議，但由本案訴願決定書所
    列審議委員觀之，9 位委員中有5 人是內政部員工，4 位是
    外界人士，違反訴願法第52條，理應無效。又委員曾中明曾
    任職於內政部社會司司長，系爭津貼發給辦法係其任內完成
    ，其於審議原告訴願案時，違反訴願法第55條規定未予迴避
    ，實屬違法。
  (六)我國另設有低收入戶生活津貼給付辦法、殘障者生活津貼給
    付辦法，都沒有將未居住在一起的媳婦列入家庭所得。且該
    二辦法之母法為社會救助法，顧名思義，需要救助者，當然
    要用較嚴格標準審核其條件，但中低收入老人生活津貼發給
    辦法之母法為老人福利法，法源不同，老人福利是「幸福」
    加「利益」，如今原告具有老、弱、殘三種身分，卻得不到
    老人福利法的眷顧，這是立法從寬、執行從嚴，置老人困窘
    生活於不顧。原告係97歲高齡又重殘的老人，在需要看護照
    料下，每月生活開銷至少4萬元，但政府的津貼每月只有6,0
    00元，這只是些微的補助，何必為難原告，如此一來，要如
    何維護老人福利法所言之老人尊嚴，安定老人生活。
  (七)現代國家在講求法治行政原則下，在觀念上已有所轉變，即
    注重機動法治，且就實際情形而言，行政業務內容廣泛複雜
    ，客觀情勢又變動不拘，行政法規數量究屬有限，內容往往
    未盡完備，對各種不同情事，殊難規範無遺。因此，行政機
    關執行業務，在適用法規之餘，仍有藉自身合理判斷作成決
    定的需要。系爭津貼發給辦法第7條第2項與民法違背，當以
    民法為依據，被告應有能力辨別，卻不行使行政裁量權，漠
    視原告法律上權利。
  (八)系爭津貼發給辦法雖有排富條款，但依其母法老人福利法之
    旨意，在寬、鬆、廣泛照顧老人之精神下排富，應只能視老
    人本身有無資產而無涉他人。原告雖有多位女兒，但中低收
    入老人生活津貼發給辦法中，嫁出去的女兒不列入財產所得
    ，既然有血親關係的女兒都可摒除，何必將沒有血親又不住
    在一起的媳婦列入家庭所得？99年8 月16日內政部社會司對
    外表示政府持續放寬申請低收入戶條件，展現照顧弱勢的決
    心與努力，並且呼籲行政單位審查門檻放寬，被告不應與政
    府政策背道而馳等情。並聲明求為判決撤銷訴願決定及原處
    分。
四、被告則以：
  (一)依據原告中低收入老人生活津貼申請調查表及原告提供之戶
    籍資料及其他相關附件調查資料顯示，原告次媳連阿勉確為
    原告次子廖進輝之配偶，依系爭津貼發給辦法第7條及第8條
    之規定，原告次媳連阿勉應併入原告全家人口計算，故原告
    全家人口數應為原告、次子廖進輝、次媳連阿勉及玖女廖菊
    蘭等4 人。依上開家庭應計算人口，本案全家人口存款本金
    、投資及有價證券按面額計算之合計金額分別核算如下：
    1.存款計算方式：
      連阿勉：利息所得（63,428＋51,160）÷0.02411 （以97
              年臺灣銀行1 年定期存款利率固定利率平均值2.
              411％年利率計算）＝4,752,717元
    2.投資計算方式：
      (1)原告：投資2,810元
      (2)廖菊蘭：投資1,700+3,420+130+2,520+1,500=9,270 元
    3.全戶以利息推算存款本金及投資合計為：4,752,717＋2,8
      10+9,270＝4,764,797元
    依系爭津貼發給辦法第3條規定，全家人口數為4人時，全家
    人口存款本金、投資及有價證券按面額計算之合計金額不得
    超過325 萬元。本案依上揭核算方式推算全家人口存款本金
    、投資及有價證券按面額計算之合計金額為4,764,797 元，
    業已超過前述審查標準，不符合補助資格。
  (二)查中低收入老人生活津貼係社會福利之一環，屬給付行政，
    其生活補助（津貼）考量福利資源之妥適分配，定有排富條
    款；又系爭津貼發給辦法第7 條規定有全家應計算人口之範
    圍，其範圍尚非逕以民法親屬編規定之範圍及扶養義務順序
    為據，依該辦法第7 條第2 款規定負有扶養義務之子女及其
    配偶為應計算人口，故原告之次子及次媳均屬之，其動產自
    應列入家庭總收入核計。又公務員於行使裁量權時，須在法
    令規範之範圍內選擇適當處分，不應有逾越或濫用裁量權之
    情形，本案於法並無不當等語，資為抗辯。並聲明求為判決
    駁回原告之訴。
五、兩造之爭點：(一)系爭津貼發給辦法第7條第2款規定有無違反
    民法有關扶養義務之順序關係及老人福利法第4條第2項、第
    22條第1 項及第30條之規定？(二)被告是否怠於行使行政裁量
    權？(三)內政部訴願審議委員會審議本件訴願時，其組織是否
    違反訴願法第52條之規定？又委員曾中明曾任職於內政部社
    會司司長，系爭津貼發給辦法係其任內完成，其於審議原告
    訴願案時，是否違反訴願法第55條應予迴避之規定？
六、本院之判斷：
　(一)按老人福利法第12條第1項及第3項分別規定：「中低收入老
    人未接受收容安置者，得申請發給生活津貼。」、「前2 項
    津貼請領資格、條件、程序、金額及其他相關事項之辦法，
    由中央主管機關定之；申請應檢附之文件、審核作業等事項
    之規定，由直轄市、縣（市）主管機關定之。」依該法授權
    訂定之系爭津貼發給辦法第2 條第1 項規定：「符合下列各
    款規定之老人，得申請發給生活津貼（以下簡稱本津貼）：
    一、年滿65歲，並實際居住於戶籍所在地之直轄市、縣（市
    ），且最近1 年居住國內超過183 日。二、未接受政府公費
    收容安置。三、家庭總收入按全家人口平均分配，每人每月
    未超過中央主管機關或直轄市主管機關當年公布最低生活費
    標準之二點五倍，且未超過臺灣地區平均每人每月消費支出
    之一點五倍。四、全家人口存款本金、投資及有價證券按面
    額計算之合計金額未超過一定數額。五、全家人口所有之土
    地或房屋未逾越合理之居住空間。六、未入獄服刑、因案羈
    押或依法拘禁。」第3 條規定：「前條第1 項第4 款所定一
    定數額，由直轄市、縣（市）主管機關依下列方式計算：一
    、全家人口存款本金、投資及有價證券按面額計算之合計金
    額未超過1 人時為新臺幣250 萬元。二、每增加1 人，增加
    新臺幣25 萬 元。」第5 條規定：「申請發給本津貼者，應
    檢附全戶戶籍謄本及其他證明文件，向戶籍所在地之鄉（鎮
    、市、區）公所以書面提出申請。申請人之各類所得及財產
    資料，由鄉（鎮、市、區）公所統一造冊，分別函請國稅局
    及稅捐稽徵單位提供最近1 年度資料。鄉（鎮、市、區）公
    所受理申請後，應依本辦法規定，儘速完成調查及初審，並
    報經直轄市、縣（市）主管機關核定。」第7 條規定：「本
    辦法所稱家庭總收入，指全家人口之工作收入、軍人退休俸
    （終身生活補助費）、政務人員、公教人員、公營事業人員
    月退休（職）金、存款利息、不動產收益及其他收入之總額
    。所稱全家人口，其應計算人口範圍包括下列人員：一、申
    請人及其配偶。二、負有扶養義務之子女及其配偶。三、前
    款之人所扶養之無工作能力子女。四、無第2 款之人，以實
    際負擔扶養義務之孫子女。五、前4 款以外，認列綜合所得
    稅扶養親屬免稅額之納稅義務人。」
  (二)經查，依系爭生活津貼發給辦法第7條第2款規定，原告全戶
    家應計算人口為原告、原告次子廖進輝、次媳連阿勉、玖女
    廖菊蘭共計4人，被告依財稅單位提供之97年度財稅資料，
    審查原告家庭總收入：1.原告投資所得2,810 元；2.連阿勉
    利息所得114,588 元，遂以97年臺灣銀行1 年定期存款利率
    固定利率平均值2.411 ％年利率計算存款本金為4,752,717
    元；3.廖菊蘭投資所得9,270 元，核算原告家庭總收入為4,
    764,797 元，此有戶籍謄本、原告全戶97年度綜合所得稅各
    類所得資料清單、全國財產稅總歸戶財產查詢清單影本在卷
    可稽( 見被告答辯狀所附卷宗第3-5 頁、第24頁、第28頁、
    第30頁、第32頁、第34-35 頁) ，經核並無違誤。準此，被
    告以原告全家人口總收入已逾系爭津貼發給辦法第2 條、第
    3 條規定，其存款本金、投資及有價證券按面額計算之合計
    金額須未超過325 萬元之審查標準，不符合申請資格，否准
    發給中低收入老人生活津貼，自屬有據。
  (三)原告雖主張系爭津貼發給辦法第7條第2款規定違反民法有關
    扶養義務之順序關係及老人福利法第4條第2項、第22條第1
    項及第30條之規定云云。經查，老人福利法第12條第3 項既
    授權中央主管機關訂定有關中低收入老人生活津貼請領資格
    、條件、程序、金額及其他相關事項之辦法，內政部依此授
    權之目的、範圍及內容，訂定系爭津貼發給辦法，該辦法並
    未逾越法律授權之界線，且系爭津貼發給辦法具有社會救助
    性質，乃參考民法親屬編互負扶養義務規定及我國重視倫理
    及親屬相互支援之傳統而訂定，並非僅以民法規定為依據。
    至老人福利法第4 條第2 款規定「下列事項，由中央主管機
    關掌理：…二、對直轄市、縣（市）政府執行老人福利之監
    督及協調事項。」第22條第1 項規定「老人或其法定扶養義
    務人就老人參加全民健康保險之保險費、部分負擔費用或保
    險給付未涵蓋之醫療費用無力負擔者，直轄市、縣（市）主
    管機關應予補助。」第30條規定「有法定扶養義務之人應善
    盡扶養老人之責，主管機關得自行或結合民間提供相關資訊
    及協助。」，系爭津貼發給辦法經核亦無違反上開規定。原
    告此部分之主張，尚無可採。
  (四)原告雖主張未與次媳連阿勉同住，且連阿勉不負扶養義務，
    不應將其所有財產列入全家人口總收入計算，被告應有能力
    辨別，漠視原告法律上權利，怠於行使行政裁量權云云。惟
    查，中低收入老人生活津貼係社會福利之一環，屬給付行政
    ，其生活補助（津貼）考量福利資源之妥適分配，定有排富
    條款；又系爭津貼發給辦法第7 條規定有全家應計算人口之
    範圍，其範圍並非逕以民法親屬編規定之範圍及扶養義務順
    序為據，依該辦法第7 條第2 款規定負有扶養義務之子女及
    其配偶為應計算人口，故原告之次子及次媳均屬之，其動產
    自應列入家庭總收入核計。又公務員於行使裁量權時，須在
    法令規範之範圍內選擇適當處分，不應有逾越或濫用裁量權
    之情形，被告依系爭津貼發給辦法第7 條規定，將負有扶養
    義務之子女及其配偶列入全家人口之計算，並無怠於行使行
    政裁量權之情事。原告此部分之主張，尚非可採。
  (五)原告又主張內政部訴願審議委員會審議本件訴願時，其組織
    違反訴願法第52條之規定，又委員曾中明曾任職於內政部社
    會司司長，系爭津貼發給辦法係其任內完成，其於審議原告
    訴願案時，違反訴願法第55條應予迴避之規定云云。經按「
    訴願審議委員會委員，由本機關高級職員及遴聘社會公正人
    士、學者、專家擔任之；其中社會公正人士、學者、專家人
    數不得少於二分之一。訴願審議委員會組織規程及審議規則
    ，由主管院定之。」訴願法第52條第2項、第3項定有明文。
    行政院及各級行政機關訴願審議委員會組織規程第4 條規定
    「訴願會置委員5 人至15人，其中1 人為主任委員，由機關
    首長就本機關副首長或具法制專長之高級職員調派專任或兼
    任；其餘委員由機關首長就本機關高級職員調派專任或兼任
    ，並遴聘社會公正人士、學者、專家擔任；其中社會公正人
    士、學者、專家不得少於委員人數2 分之1 。委員應有2 分
    之1 以上具有法制專長。」查本件訴願決定之訴願審議委員
    會委員共9 人，其中曾中明因為內政部○○○○，依規定擔
    任主任委員外，其餘8 名委員中，翁文德、傅孟融、黃松棋
    、張文蘭為內政部○○○○，陳慈陽為國立○○大學○○系
    ○○、陳英鈐為○○大學○○與○○研究所○○○、王珍玲
    為○○大學○○○○、陳顯武為國立○○大學○○，此有內
    政部99年12月14日台內訴字第0990246840號函可稽，是訴願
    委員中有4 位係遴聘社會公正人士、學者、專家擔任，已符
    合上開不得少於委員人數2 分之1 規定，該訴願組織應屬合
    法。至系爭津貼發給辦法雖於主任委員曾中明擔任內政部社
    會司司長期間施行，尚難據以認定曾中明與本件有何無利害
    關係可言，原告主張曾中明有訴願法第55條審議委員迴避之
    情事，亦非可採。
  (六)綜上所述，原處分以原告不符系爭津貼發給辦法所規定之申
    領資格，否准其中低收入老人生活津貼之請領，並無違法，
    訴願決定予以維持，核無不合。原告仍執前詞訴請撤銷，為
    無理由，應予駁回。
六、據上論結，本件原告之訴為無理由，依行政訴訟法第233 條
    第1 項、第98條第1 項前段，判決如主文。
中　　華　　民　　國　　100　 年　　1　　 月　　20　　日
　　　　　　　　　臺北高等行政法院第二庭
                                    法  官　陳姿岑
上為正本係照原本作成。
本件以訴訟事件所涉及之法律見解具有原則性者為限，始得於本
判決送達後20日內向本院提出上訴狀並表明上訴理由，如已於本
判決宣示後送達前提起上訴者，應於判決送達後20日內補具上訴
理由（均按他造人數附繕本），且經最高行政法院許可後方得上
訴。
中　　華　　民　　國　　100　 年　　1　　 月　　20　　日
 　　　　　　　　　　 　　          書記官  李依穎